臺灣高等法院臺南分院刑事判決
111年度金上訴字第320號
上  訴  人  臺灣嘉義地方檢察署檢察官
被      告  廖家詮

上列上訴人因被告違反洗錢防制法等案件，不服臺灣嘉義地方法
院110年度金訴字第233號中華民國110年11月30日第一審判決（
起訴案號：臺灣嘉義地方檢察署110年度偵字第6502號），提起
上訴，並經檢察官移送併辦（案號：臺灣桃園地方檢察署109年
度偵字第35096號、110年度偵字第3958號、10045號、110年度少
連偵字第186號），本院判決如下：
    主  文
原判決撤銷。
戊○○幫助犯洗錢防制法第14條第1項之洗錢罪，累犯，處有期徒
刑陸月，併科罰金新臺幣伍萬元，罰金如易服勞役，以新臺幣壹
仟元折算壹日。
    事  實
一、戊○○明知存款帳戶乃個人財產得喪變更之表徵，可預見將申
    辦之金融帳戶存摺、金融卡、密碼提供他人使用，有遭利用
    作為人頭帳戶，對他人施以詐術匯入款項後，再予提領運用
    ，隱匿特定犯罪所得去向，製造金流斷點之可能。竟基於縱
    使有人利用其提供之帳戶實施詐欺取財、洗錢行為亦不違反
    其本意之幫助故意，於民國109年7月8日某時，在不詳處所
    ，同時將所申辦之中華郵政股份有限公司臺北南陽郵局帳號
    00000000000號帳戶（下稱郵局帳戶，109年6月19日所申辦
    ）、國泰世華商業銀行帳號000000000000號帳戶（下稱國泰
    世華帳戶，107年3月22日所申辦）、合作金庫商業銀行帳號
    00000000000號帳戶（下稱合作金庫帳戶，109年7月8日所申
    辦）之存摺、印章、提款卡及密碼，提供給不詳之詐騙人士
    作為詐騙他人及隱匿詐騙所得財物之用，以此方式幫助詐騙
    人士從事詐欺取財、洗錢之犯行。嗣前揭詐騙人士（無證據
    證明為3人以上或戊○○得預見為3人以上）取得戊○○所有之上
    開3個帳戶資料後，即意圖為自己不法之所有，基於詐欺取財
    、洗錢之犯意，以如附表二所示之方法向丁○○、甲○○、丙○○
    、乙○○、己○○（下稱丁○○等5人）實施詐騙，致該5人陷於錯
    誤而匯出如附表二所示之金額至戊○○所申辦之上開3個帳戶
    中，該匯入之款項，隨即遭詐欺人士提領一空，形成金流斷
    點，而掩飾、隱匿上開款項之去向，造成檢警機關追查之困
    難。
二、案經高雄市政府警察局左營分局報請臺灣臺中地方檢察署陳
    請臺灣高等檢察署檢察長令轉臺灣桃園地方檢察署呈請臺灣
    高等檢察署檢察長令轉臺灣嘉義地方檢察署檢察官偵查起訴
    及臺灣桃園地方檢察署移送併辦。
    理  由
一、訊據被告於原審審理時固坦承上開帳戶為其申辦使用之事實
    ，惟矢口否認有幫助詐欺及幫助洗錢之犯行，辯稱：這本郵
    局存摺是要存錢用的，我之後領到薪水後，跟老闆請假要去
    存錢，我到郵局前摸我的褲子口袋，才發現存摺、印章、提
    款卡、密碼都不見了；此外，我申辦的其他的銀行帳戶也都
    遺失不見了，我沒有將郵局及銀行帳戶交給他人使用云云。
    然查：
  ㈠上開郵局帳戶係被告於109年6月19日申辦，該帳戶除了於開
    戶日存入50元外，至被害人丁○○於同年7月8日存入款項止，
    未見其有任何存提款紀錄；另上開合作金庫帳戶係其109年7
    月8日申請開戶、國泰世華銀行則於107年3月22日所開戶，
    嗣被害人丁○○等5人遭人詐騙，於附表二所示之時間匯入所
    附表二所示之金額至上開3個帳戶內，旋遭人提領等情，業
    據被告於偵查、原審審理時自陳在卷（見偵一卷第45-46頁
    、原審卷第49、95頁），核與被害人丁○○等5人於警詢時之
    證述情節相符（見偵二號卷第67-69頁、臺中地檢署少連偵
    第558號卷第157-160頁、臺中市政府警察局第五分局卷第55
    -57頁、偵字第3958號第7-11頁、偵字第35096號卷第3-5頁
    ），並有帳戶個資檢視、顧客資料查詢、帳戶交易明細、轉
    帳紀錄、反詐騙諮詢專線紀錄表、警示簡便格式表、匯款申
    請書、金融機構聯防機制通報單、立帳申請書、印鑑單、身
    分證影本、儲匯業務客戶加強盡職審查紀錄表、風險註記、
    開戶人照片、提款單、通訊軟體之對話紀錄截圖在卷可憑（
    見偵二號卷第44-45、47、71-73、79、91、93-103頁、偵一
    號卷第34-38、41頁、臺中地檢署少連偵第558號卷第104頁
    、第107頁、第161-186頁、臺中市政府警察局第五分局卷65
    頁、69頁、第85頁、第105-118頁、第249頁、第309頁以下
    、偵字第3958號卷第13-37頁、第55頁、第57-83頁、偵字第
    35096號卷第29-39頁、第93-97頁、第137頁），此部分事實
    首堪認定。
  ㈡上開3個帳戶資料，係被告基於幫助他人詐欺取財及洗錢之不
    確定故意而交付，其理由如下：
  ⑴被告於偵查時先全盤否認有申請上開3個帳戶，並稱：我之前
    在台北工作有遺失過證件，我根本不知道有該3個帳戶，等
    語（見偵一卷第21頁、偵字第3958號卷第141-142頁），試
    圖以證件遺失為由，營造上開3個帳戶係遭人以其遺失之證
    件冒辦之假象。嗣經檢察官調取上開帳戶的開戶資料，被告
    始改口稱：這個郵局帳戶是我開立的，我開立後沒多久就在
    新北市汐止區那邊遺失了，我把存摺、印章、提款卡及密碼
    放在我穿牛仔褲口袋裡，然後我去做工就遺失了等語（見偵
    一卷第45-46頁），並稱：郵局與國泰世華銀行帳戶開戶照
    片裡面的人都是我，我可能有申辦過，但是遺失了，但我沒
    去辦遺失等語（見偵字第3958號卷第141-142頁、第185-186
    頁），改稱係其去做工時將上開物品置於其所穿著之牛仔褲
    口袋內遺失。後於原審準備程序時又改辯稱：我一直到在看
    守所視訊說我涉犯詐欺罪嫌的時候，我才知道東西不見了等
    語（見原審卷第49頁）。復於原審審理時改辯稱：我申請該
    帳戶後過1個禮拜領到錢，有6、7千元，我跟老闆請假去郵
    局存錢，我到郵局前面，摸我口袋，發現東西不見了，我發
    現郵局存摺等物品不見的時候，是我去郵局存錢當天發現的
    ；我記得我有郵局、國泰世華銀行帳戶、合庫金庫、彰化銀
    行、新光銀行、東勢農會的帳戶我應該都有等語（見原審卷
    第96頁）。是以，被告先否認上開帳戶係由其所申請，後稱
    該郵局帳戶係去工作時不見，復稱係在看守所經告知涉嫌詐
    欺才知道不見，最後又稱去郵局存錢當日發現不見，其所有
    的帳戶也都遺失了等語（見原審卷第96頁），前後供述反覆
    不一，其供稱該等帳戶係遺失云云，難予採信。
　⑵被告於原審審理時供稱：我申辦這個郵局帳戶，是要存款用
    的，我當時想要另外存錢給我父母。我申請完後過1個禮拜
    ，我有從老闆那裡領到錢，有6、7千元，我就跟老闆請假說
    要去存錢。我申請的帳戶，都會存摺、印章、提款卡、密碼
    隨身攜帶，是因為我租屋處跟別人一起住，怕東西放在家裡
    會不見，我不放心，所以每天都會檢查存簿、印章、證件、
    提款卡等語（見原審卷第49、95頁），並稱：我到郵局存款
    前摸褲子，才發現存摺、提款卡、印章、密碼不見了。我另
    外還申請了好幾間銀行的帳戶要存錢，但這些銀行的存摺、
    提款卡、印章、密碼，也都不見了，但我都沒有去掛失或補
    發。我的身分證、健保卡、駕照也有遺失過，但我都有去補
    發，因為這些東西比較要緊等語（見原審卷第95-96、103頁
    ）。被告既係因當時有存款需求，始申請郵局帳戶，並隨身
    攜帶上開銀行帳戶，且時時加以檢查，則對被告而言，上開
    帳戶資料極其重要，若該帳戶資料遺失，應會報案並掛失止
    付，再申請補發，且其身分證、健保卡、駕照曾遺失而辦理
    補發，而銀行帳戶之重要性並不亞於個人證件，但其竟未前
    往報案並掛失止付並辦理補發，顯有違背情理。
　⑶被告自110年10月26日回溯5年內，有合作金庫（開戶日期：1
    09年7月8日）、彰化銀行（開戶日期：102年12月6日）、國
    泰世華銀行（開戶日期：107年3月22日）、新光銀行（開戶
    日期：99年8月27日）、雲林縣東勢鄉農會（開戶日期：98
    年4月9日）、郵局（開戶日期：109年6月19日）之帳戶乙情
    ，有銀行回應明細資料、新光銀行集中作業部110年10月28
    日函及附件、國泰世華銀行存匯作業管理部110年10月28日
    函、中華郵政、東勢鄉農會110年10月29日函及附件、彰化
    銀行110年11月1日函、合作金庫館前分行110年11月2日函及
    附件各1份附卷可查（見原審卷第61、67、69、71、73、75
    、77、79、81、83、85、87頁）。被告大費周章陸續跑至數
    間銀行、郵局、農會辦理開戶手續，可見申辦帳戶對被告而
    言，顯是重要之事情，苟該帳戶資料有遺失，何以其卻反於
    常情未於當下報警或掛失，其消極舉措顯屬可疑。
　⑷依上所述，被告於108年之前已有彰化銀行、國泰世華銀行、
    新光銀行、雲林縣東勢鄉農會等4個帳戶可資使用，自無大
    費周章再辦理其他帳戶之必要，然其竟於109年6月19日、7
    月8日再申辦上開郵局及合作金庫帳戶，其動機確屬可疑，
    況其申辦此2個帳戶後，從未供己存提款之用，亦違反常情
    ；抑有進者，上開合作金庫帳戶於109年7月8日申辦成功，
    於次日（7月9日），即有被害人甲○○將款項匯入其中，二者
    關係緊密，益證被告於辦得合作金庫帳戶後，立刻將之交給
    詐騙人士使用無訛，被告空言辯稱其上開銀行帳戶資料遺失
    以致遭人冒用云云，自屬無據。　
　⑸目前社會上一般人防詐之意識高漲，欲為詐騙之人必使出相
    當之詐術，方能有所得，而財產犯罪之主要目的在取得財物
    ，詐騙人士於對不特定多數人詐欺取財時，須確保能夠順利
    提領詐得之贓款，故衡情當使用已經帳戶所有人同意提供之
    人頭帳戶，斷無冒著詐欺取得贓款，卻因帳戶所有人掛失存
    摺或提款卡而無法提領、付出勞費卻無法實現犯罪利益之風
    險，使用他人非基於己意脫離持有（如遺失、被竊等）帳戶
    之必要。觀諸上開郵局帳戶交易明細，詐騙人士於109年7月
    8日10時46分存入100元至上開郵局帳戶後，旋於同日10時51
    分提領，顯係在測試上開帳戶能否正常存提款項。而於被害
    人甲○○於109年7月8日11時3分、11時4分許、11時9分、11時
    11分許，各匯入10萬元、10萬元、5萬元、5萬元至該郵局帳
    戶後，旋於當日11時22分、11時24分許，經人接續以提款卡
    提領各6萬元，於同日11時32分許，臨櫃提款18萬元；被害
    人丁○○於同日13時21分許匯入6萬元後，該筆款項旋於同日1
    4時許遭臨櫃提款；被害人乙○○於同年月10日16時38分許匯
    入35萬元，旋於同日16時50分許，遭人臨櫃提款29萬元、同
    日16時56分許，以提款卡提領6萬元。另上開國泰世華及合
    作金庫之帳戶金額進出，亦與上開郵局之情形相同，即被害
    人被詐騙而匯入款項後，旋遭提領，此亦有該2個帳戶之交
    易明細可稽（見臺中地檢署少連偵第558號卷第104頁、第10
    7頁），由上開提領贓款之歷程，足見詐騙人士對於該提款
    卡、印章、存摺可順利提領贓款一情，已有相當之確保，換
    言之，詐騙人士顯與帳戶提供者達成共識，而由該詐騙人士
    管領該帳戶，否則不可能令被害人丁○○等5人將金額匯入該
    等帳戶中，足見該帳戶應係經由被告直接或間接同意而交由
    詐騙人士使用乙節，自屬無疑。
  ㈢綜上所述，是被告上開所辯，均不足採憑，本案事證明確，
    被告犯行堪已認定，應依法論科。　
二、論罪科刑：
  ㈠按刑法上之幫助犯，係對於犯罪與正犯有共同之認識，而以
    幫助之意思，對於正犯資以助力，而未參與實施犯罪之行為
    者而言（最高法院88年度台上字第1270號判決意旨參照）。
    刑法關於正犯、幫助犯之區別，係以其主觀之犯意及客觀之
    犯行為標準，凡以自己犯罪之意思而參與犯罪，無論其所參
    與者是否犯罪構成要件之行為，皆為正犯，其以幫助他人犯
    罪之意思而參與犯罪，其所參與者，苟係犯罪構成要件之行
    為，亦為正犯。如以幫助他人犯罪之意思而參與犯罪，其所
    參與者又為犯罪構成要件以外之行為，則為從犯（最高法院
    95年度台上字第3886號判決意旨參照）。次按行為人提供金
    融帳戶提款卡及密碼供他人使用，嗣後被害人雖匯入款項，
    然此時之金流仍屬透明易查，在形式上無從合法化其所得來
    源，未造成金流斷點，尚不能達到掩飾或隱匿特定犯罪所得
    之來源、去向及所在之作用，須待款項遭提領後，始產生掩
    飾、隱匿之結果。故而，行為人提供金融帳戶提款卡及密碼
    ，若無參與後續之提款行為，即非洗錢防制法第2條第2款所
    指洗錢行為，無從成立一般洗錢罪之直接正犯；又金融帳戶
    乃個人理財工具，依我國現狀，申設金融帳戶並無任何特殊
    限制，且可於不同之金融機構申請多數帳戶使用，是依一般
    人之社會通念，若見他人不以自己名義申請帳戶，反而收購
    或借用別人之金融帳戶以供使用，並要求提供提款卡及告知
    密碼，則提供金融帳戶者主觀上如認識該帳戶可能作為對方
    收受、提領特定犯罪所得使用，對方提領後會產生遮斷金流
    以逃避國家追訴、處罰之效果，仍基於幫助之犯意，而提供
    該帳戶之提款卡及密碼，以利洗錢實行，仍可成立一般洗錢
    罪之幫助犯（最高法院108年台上大字第3101號裁定意旨參
    照）。查被告交付其所有之上開郵局及銀行帳戶資料給不詳
    詐騙人士供詐騙被害人財物及匯款之用，被告為智識正常且
    有社會經驗，主觀上當有認識該他人使用人頭帳戶之目的係
    為不法用途，金流經由人頭帳戶被提領後將產生追溯困難之
    情，被告僅為他人詐欺取財、洗錢犯行提供助力，依據前揭
    判決意旨，被告應屬詐欺取財、洗錢之幫助犯。
  ㈡核被告所為，係犯刑法第30條第1項前段、洗錢防制法第14條
    第1項之幫助一般洗錢罪，及刑法第30條第1項前段、第339
    條第1項之幫助犯詐欺取財罪。被告同時以一提供上開3個帳
    戶之行為，同時幫助詐騙集團詐欺5個被害人之財物及5個洗
    錢行為，係以一行為而觸犯數罪名，為想像競合犯，應依刑
    法第55條前段規定，從較重之幫助一般洗錢罪處斷。起訴書
    雖未敘及被告提供帳戶幫助詐騙被害人甲○○、丙○○、乙○○、
    己○○財物及此部分的幫助洗錢等事實，惟此部分與起訴事實
    具有想像競合犯之裁判上一罪關係，為起訴效力所及，本院
    自應一併審理。
  ㈢被告前因竊盜、毀損等案件，經臺灣臺北地方法院以107年度
    簡字第1795號判處應執行有期刑6月確定，於108年7月8日執
    行完畢乙節，業據檢察官於起訴書內指明在案，被告對此亦
    不爭執（見原審卷第103-104頁），並有其前案紀錄表可佐
    ，其於徒刑執行完畢後，5年以內故意再犯有期徒刑以上刑
    之本罪，為累犯，被告於前案執行完畢後約1年又再犯本罪
    ，可見其法敵對意識強烈，對刑罰反應力薄弱，依本案犯罪
    情節，若加重其刑，並無罪刑不相當之情形，爰應依刑法第
    47條第1項規定加重其刑。
  ㈣被告係基於幫助之犯意而為一般洗錢罪，應依刑法第30條第2
    項規定，按正犯之刑減輕之，其同時有刑之加減事由，應先
    加後減之。
三、撤銷改判的理由：
　㈠原審以被告罪證明確予以論科，固非無見。惟查，被告尚有
    提供國泰世華銀行及合作金庫之帳戶給詐騙集團使用而幫助
    詐欺及洗錢之情（即移送併辦部分），已如上述，原審未及
    審酌上情，即有未合，檢察官以被告否認犯罪，且尚未與被
    害人成立和解，犯後態度不佳為由，提起上訴指摘原審量刑
    過輕，雖無理由，然原審判決既有上開可議之處，自屬無可
    維持，應由本院予以撤銷改判。
　㈡茲審酌被告於詐騙集團犯案猖獗，利用民眾急迫、輕率或經
    驗不足而陷於錯誤匯入款項後，以人頭帳戶存提贓款之事迭
    有所聞之際，仍將上開帳戶資料提供與不詳詐騙人士遂行犯
    罪，雖被告並非最終獲取上開款項利益之人，惟其所為已實
    際造成被害人受有財產上損害，並使國家機關追查上開詐騙
    人士或被害人尋求救濟均更加困難，降低上開詐騙人士為警
    查獲及遭追償不法所得之風險，助長社會上詐欺取財盛行之
    歪風，及其自陳國中畢業之智識程度，未婚，無子，目前無
    業，家境小康之生活狀況及其否認犯罪，並未賠償被害人所
    受損害，難認有悔改之意等一切情狀，量處如主文第2項所
    示之刑，並就罰金部分諭知易服勞役之折算標準；又依卷內
    並無證據證明被告提供其郵局帳戶獲有報酬，尚難認定有犯
    罪所得，爰不予宣告沒收，併予指明。
四、被告經合法傳喚無正當理由不到庭，爰不待其陳述逕行判 
    決。
據上論結，應依刑事訴訟法第369條第1項前段、第371條、第364
條、第299條第1項前段，判決如主文。
本案經檢察官蔡英俊提起公訴，檢察官楊麒嘉提起上訴，檢察官
黃于庭移送併辦，檢察官黃朝貴到庭執行職務。
中　　華　　民　　國　　111 　年　　5 　　月　　19　　日
                  刑事第七庭    審判長法  官　吳勇輝
                                      法  官　吳錦佳
                                      法　官　黃國永
以上正本證明與原本無異。
如不服本判決應於收受送達後20日內向本院提出上訴書狀，其未
敘述上訴理由者，並得於提起上訴後20日內向本院補提理由書（
均須按他造當事人之人數附繕本）「切勿逕送上級法院」。
　　　　                           　 書記官　葉宥鈞
中　　華　　民　　國　　111 　年　　5 　　月　　19　　日
附錄本案論罪科刑法條：
洗錢防制法第14條
有第二條各款所列洗錢行為者，處7年以下有期徒刑，併科新臺
幣5百萬元以下罰金。
前項之未遂犯罰之。
前二項情形，不得科以超過其特定犯罪所定最重本刑之刑。
中華民國刑法第339條
意圖為自己或第三人不法之所有，以詐術使人將本人或第三人之
物交付者，處5年以下有期徒刑、拘役或科或併科50萬元以下罰
金。
以前項方法得財產上不法之利益或使第三人得之者，亦同。
前二項之未遂犯罰之。

附表一
編號 申辦人 金融帳戶 1 廖家銓 中華郵政帳號00000000000號金融帳戶 2 廖家銓 國泰世華銀行帳號000000000000號金融帳戶 3 廖家銓 合作金庫銀行帳號00000000000號金融帳戶 
附表二
編號 偵查案號 被害人/告訴人 詐騙手法 匯款時間 轉出帳號 匯款金額(新臺幣) 匯入帳號 1 110年度偵字第6502號 丁○○ 詐欺集團不詳成員以通訊軟體LINE暱稱「陳曉貝」之帳號，向丁○○介紹bfsbanktw.com網站，詐稱可帶領被害人操作外匯買賣而獲利等語。 109年7月8日13時21分 提領現金後臨櫃匯款 6萬元 中華郵政帳號00000000000號金融帳戶 2 110年度少連偵字第186號  甲○○  詐欺集團不詳成員以交友軟體Cheers暱稱「瑤」之帳號，介紹Z.comtrade外匯投資平台，詐稱可帶領告訴人操作外匯買賣而獲利等語。 109年7月8日11時04分 甲○○所申設中國信託商業銀行帳號000000000000號金融帳戶 10萬元 中華郵政帳號00000000000號金融帳戶 3    109年7月8日11時04分 甲○○所申設中國信託商業銀行帳號000000000000號金融帳戶 10萬元 中華郵政帳號00000000000號金融帳戶 4    109年7月8日11時09分 甲○○所申設合作金庫銀行帳號0000000000000號金融帳戶 5萬元 中華郵政帳號00000000000號金融帳戶 5    109年7月8日11時12分 甲○○所申設合作金庫銀行帳號0000000000000號金融帳戶 5萬元 中華郵政帳號00000000000號金融帳戶 6    109年7月8日12時47分 甲○○所申設中國信託商業銀行帳號000000000000號金融帳戶 19萬元 國泰世華商業銀行帳號000000000000號金融帳戶 7    109年7月9日10時46分 甲○○所申設合作金庫銀行帳號0000000000000號金融帳戶 5萬元 合作金庫商業銀行帳號00000000000號金融帳戶 8    109年7月9日10時46分 甲○○所申設合作金庫銀行帳號0000000000000號金融帳戶 5萬元 合作金庫商業銀行帳號00000000000號金融帳戶 9    109年7月9日10時49分 甲○○所申設上海商業銀行帳號00000000000000號金融帳戶 5萬元 合作金庫商業銀行帳號00000000000號金融帳戶 10    109年7月9日10時59分 甲○○所申設永豐商業銀行帳號00000000000000號金融帳戶 1000元 合作金庫商業銀行帳號00000000000號金融帳戶 11 110年度偵字第10045號 丙○○ 詐欺集團不詳成員以社群軟體臉書暱稱為「EmilyPinegar」、及LINE暱稱為「冰冰冰冰」、「盈昇服務」等帳號，介紹盈昇投資網站，詐稱可透過投資期貨買賣獲利等語。 109年7月8日14時06分 丙○○所申設永豐商業銀行帳號00000000000000號金融帳戶 9萬元 國泰世華商業銀行帳號000000000000號金融帳戶 12 110年度偵字第3958號（移送併辦意旨書誤載為110年度偵字第10046號） 乙○○ 詐欺集團不詳成員以通訊軟體LINE暱稱「bright future」之帳號，推薦MG金控之投資平台，並詐稱本金越高、收益越高等語。 109年7月10日15時50分 提領現金後臨櫃存款 35萬元 中華郵政帳號00000000000號金融帳戶 13 109年度偵字第35096號  己○○  詐欺集團不詳成員以交友軟體暱稱「欣怡寶寶」之帳號，假意欲與告訴人共許未來，並介紹「MG」外匯投資平台，詐稱可與其一起投資獲利等語。 109年7月10日12時48分 兆豐00000000000 10萬元 國泰世華商業銀行帳號000000000000號金融帳戶 14    109年7月10日12時49分 兆豐00000000000 10萬元 國泰世華商業銀行帳號000000000000號金融帳戶